臺灣高等法院民事判決
110年度上易字第127號
上  訴  人
即被上訴人  蔡明凱  
被上訴人即
上  訴  人  許李阿葉

上列當事人間請求損害賠償事件，兩造對於中華民國109年11月5
日臺灣基隆地方法院109年度訴字第306號第一審判決各自提起一
部上訴，本院於民國110年10月19日言詞辯論終結，判決如下：
    主      文
兩造上訴均駁回。
第二審訴訟費用由兩造各自負擔。
    事實及理由
壹、程序方面
    按不變更訴訟標的，而補充或更正事實上或法律上之陳述者
    ，非為訴之變更或追加，民事訴訟法第256條定有明文。經
    查，上訴人即被上訴人蔡明凱（下稱蔡明凱）於起訴時主張
    遭被上訴人即上訴人許李阿葉（下稱許李阿葉）毀損生財器
    具致無法繼續經營攤位，而請求許李阿葉返還預付之權利使
    用金（下稱權利金）及保證金（見原審卷一第15頁），嗣因
    許李阿葉於原審審理中以兩造簽訂之「野柳觀光特產街39號
    、41號攤位合夥權利使用金」契約（下稱系爭契約，攤位則
    稱系爭攤位）之約定「中途如遇變故乙方（即蔡明凱）不繼
    續經營，或中途解約，權利金和保證金不退還經乙方同意不
    能有意見。」為由拒絕返還等語（見原審卷一第200頁、第2
    01頁），蔡明凱復陳稱系爭攤位租期屆滿日係民國108年1月
    20日，然因遭新北市政府市場處於沒收而無法使用，並非伊
    所致等語（見原審卷一第284頁），嗣蔡明凱於本院準備程
    序中援引系爭契約條款及民法第179條規定請求返還權利金
    及保證金等語（見本院卷一第129頁；卷二第155頁），核屬
    對系爭攤位因故無法使用後之權利金及保證金歸屬之同一基
    礎事實，所為之法律上補充之陳述，依前揭規定，自無不合
    。
貳、實體方面
一、蔡明凱主張：兩造於106年12月28日簽訂系爭契約，由伊向
    許李阿葉繳付權利金以使用系爭攤位，期間自107年1月21日
    起至108年1月20日止，權利金共計新臺幣（下同）36萬元、
    保證金1萬元，伊均已繳付。嗣兩造因系爭攤位使用互生口
    角，許李阿葉竟於107年12月21日晚上9時30分許，指示訴外
    人周瑋屏、林子孺及林景春等人至系爭攤位，將伊所有之設
    備器具、耗材及食材丟棄在人行道上，致前開物品損壞，因
    而受有設備器材損失68萬7,800元、耗材損失11萬8,200元、
    食材損失12萬4,160元及不能營業損失19萬元。又系爭攤位
    自108年1月4日起遭新北市政府市場處廢止使用，伊無法再
    使用系爭攤位，則許李阿葉受領伊預付權利金3萬元及保證
    金1萬元即屬無法律上原因，自應返還。為此，爰依民法第1
    84條第1項前段及第179條規定，請求許李阿葉給付伊116萬1
    60元。原判決駁回伊關於設備器具、耗材及不能營業損失之
    全部請求，及食材損失暨預付權利金之部分請求，伊就上開
    設備器具損失68萬7,800元、耗材損失11萬8,200元及食材損
    失10萬4,160元部分提起上訴，請求許李阿葉再給付伊91萬1
    60元等語（未繫屬本院部分，不予贅述）。
二、許李阿葉則以：系爭契約業已約明：「中途如遇變故乙方（
    即蔡明凱）不繼續經營或中途解約，權利金和保證金不給退
    還。」而系爭攤位係因蔡明凱檢舉而遭新北市政府市場處廢
    止使用，則依前開約定，伊自無庸退還權利金和保證金。又
    伊係因系爭攤位瓦斯外洩始將設備器具及食材搬至人行道上
    ，並用帆布將食材遮住，冰箱仍插著電，食材應不致於腐壞
    ，且伊並無破壞設備器具之情事，此亦經臺灣基隆地方檢察
    署（下稱基隆地檢署）於108年度偵字第818號起訴書中認定
    此部分罪嫌不足而不另為不起訴處分。再者，蔡明凱所提出
    估價單上之抬頭記載，屢經蔡明凱變更，實無法認定其上所
    載品項均係供系爭攤位使用，況其上價格明顯偏高，不足採
    信等語，資為抗辯。
三、原審就蔡明凱之請求，判決其一部勝訴、一部敗訴，即判命
    許李阿葉應給付蔡明凱4萬7,000元，並依職權為准、免假執
    行之宣告，而駁回蔡明凱其餘之訴。蔡明凱就其敗訴部分一
    部不服，上訴聲明：㈠原判決關於駁回其後開第2項之訴部分
    廢棄。㈡許李阿葉應再給付蔡明凱91萬160元。許李阿葉答辯
    聲明：上訴駁回。另許李阿葉就其敗訴部分，亦提起一部上
    訴，並聲明：㈠原判決命給付逾2萬元部分廢棄。㈡上開廢棄
    部分，蔡明凱在第一審之訴駁回。蔡明凱答辯聲明：上訴駁
    回。
四、兩造不爭執事項（見本院卷第156頁至第157頁，並依判決格
    式修正或刪減文句，或依爭點論述順序整理內容）：
  ㈠兩造前於106年12月28日簽訂系爭契約，由蔡明凱向許李阿葉
    繳付權利金，以使用系爭攤位，期間自107年1月21日起至10
    8年1月20日止，權利金36萬元、保證金1萬元，蔡明凱均已
    全數給付。
  ㈡蔡明凱前以許李阿葉於107年12月21日晚上9時30分許，指示
    周瑋屏、林子孺、林景春等人至系爭攤位，將蔡明凱所有之
    設備器具及食材搬至人行道上，致前開物品損壞而不堪使用
    為由，向基隆地檢署提出刑事告訴，經檢察官偵查後認許李
    阿葉損壞花枝燒、蝦猴、螃蟹、柳葉魚、魷魚、杏鮑菇等品
    項、數量不詳之食材，涉犯刑法第354條罪嫌，而以108年度
    偵字第818號提起公訴（其中蔡明凱指訴設備器具部分因罪
    嫌不足，不另為不起訴處分），嗣經臺灣基隆地方法院（下
    稱基隆地院）以109年度易字第86號刑事判決許李阿葉犯致
    令他人物品不堪用罪，處拘役25日，如易科罰金，以1,000
    元折算1日，緩刑2年，許李阿葉應於本判決確定之日起，於
    6月內，給付2萬元予蔡明凱，並以匯款方式，匯至蔡明凱指
    定之中國信託銀行中壢分行帳戶，檢察官提起上訴後，經本
    院刑事庭以109年度上易字第1423號判決駁回上訴而告確定
    （下稱系爭刑事案件）。
　㈢系爭攤位之攤位使用契約前經新北市政府市場處認有違反不
    得轉租規定之情事，於108年1月4日廢止攤位使用並終止契
    約。
五、本件兩造爭點，應在於：㈠蔡明凱主張許李阿葉故意不法毀
    損其所有設備器具、耗材及食材，依侵權行為法律關係請求
    損害賠償，有無理由？金額若干？㈡蔡明凱主張系爭攤位自1
    08年1月4日起至108年1月20日期間無法使用，而依系爭契約
    或不當得利法律關係請求許李阿葉返還權利金及保證金，有
    無理由？茲分述如下：
  ㈠關於蔡明凱請求賠償設備器具、耗材及食材損失之爭點：
　⒈按因故意或過失，不法侵害他人之權利者，負損害賠償責任
    。民法第184條第1項前段定有明文。又當事人主張有利於己
    之事實者，就其事實有舉證之責任。民事訴訟法第277條前
    段亦有明定。是主張侵權行為損害賠償請求權之人，對於侵
    權行為之成立要件應負舉證責任，若原告先不能舉證，以證
    實自己主張之事實為真實，則被告就其抗辯事實即令不能舉
    證，或其所舉證據尚有疵累，亦應駁回原告之請求（最高法
    院74年度台上字第913號、100年度台上字第328號判決意旨
    參照）。又按如當事人已證明受有損害而不能證明其數額或
    證明顯有重大困難者，法院應審酌一切情況，依所得心證定
    其數額，民事訴訟法第222條第2項固定有明文。惟揆其立法
    旨趣係以在損害已經被證明，而損害額有不能證明或證明顯
    有重大困難之情形，為避免被害人因訴訟上舉證困難而使其
    實體法上損害賠償權利難以實現所設之規範，用以兼顧當事
    人實體權利與程序利益之保護。該條項之規定，性質上乃證
    明度之降低，而非純屬法官之裁量權，負舉證責任之當事人
    仍應在客觀上可能之範圍內提出證據，俾法院得本於當事人
    所主張一定根據之事實，綜合全辯論意旨，依照經驗法則及
    相當性原則就損害額為適當之酌定。因此，主張損害賠償之
    當事人，對於他造就事實有所爭執時，仍負有一定之舉證責
    任（最高法院101年度台上字第158號判決意旨參照）。
　⒉經查，許李阿葉前於107年12月21日晚上9時30分許，指示周
    瑋屏、林子孺、林景春等人至系爭攤位，將蔡明凱所有設備
    器具及食材搬至攤位外人行道上，致蔡明凱所有置於冰箱內
    之花枝燒、蝦猴、螃蟹、柳葉魚、魷魚、杏鮑菇等品項、數
    量不詳之食材腐壞受損，嗣經基隆地院109年度易字第86號
    、本院109年度上易字第1423號刑事判決許李阿葉犯致令他
    人物品不堪用罪，處拘役25日確定等情，已為許李阿葉所不
    爭執（見兩造不爭執事項㈡），則蔡明凱依民法第184條第1
    項前段規定，請求許李阿葉賠償此部分損害，自屬有據。
　⒊蔡明凱雖主張食材受損之品項及金額如訴外人照洋產業企業
    社（下稱照洋企業社）107年12月21日出貨估價單（下稱系
    爭出貨估價單）所載，損失共計12萬4,160元云云，固據其
    提出翻拍照片及系爭出貨估價單為證（見本院卷一第193頁
    至第231頁；基隆地檢署108年度偵字第818號影卷〈下稱偵字
    卷〉第101頁），然前開照片係蔡明凱於事發後2週所拍攝，
    已為蔡明凱所是認（見本院卷二第156頁），此既非事發當
    時之現狀，尚難據為有利於蔡明凱之認定。另證人即照洋企
    業社負責人龔世者於系爭刑事案件審理中證稱：系爭出貨估
    價單為伊所出具，然蔡明凱也僅向伊購買此次，至於蔡明凱
    有幾個店面以及這批貨物係拿去何處使用，伊均不知悉等語
    （見本院卷一第390頁至第391頁），而蔡明凱於本院審理中
    亦自承：系爭出貨估價單上食材於事發前已進貨，部分食材
    已油炸販售等情（見本院卷一第第387頁、393頁），參以證
    人周瑋屏於系爭刑事案件審理中證稱：伊將攤位內物品搬出
    時，一台有插電之冰箱內有2、3包小塑膠袋，臭臭的，伊也
    沒有留意裡面東西為何等語（見本院卷一第396頁），足見
    系爭出貨估價單所載食材並非全數遭許李阿葉所毀損，自無
    從執此據認蔡明凱所受食材損失即為12萬4,160元。本院審
    酌前開證人周瑋屏之證述及許李阿葉對系爭刑事案件認定之
    事實已自認，但無法具體確定實際毀損之品項及數量，爰依
    民事訴訟法第222條第2項規定，參酌蔡明凱經營系爭攤位係
    販售油炸水產，食材有新鮮度之考量，尚不致有過多庫存食
    材，暨蔡明凱所舉系爭出貨估價單上所載各原物料數額、價
    格及系爭刑事案件之相關事證與認定等一切情況，認蔡明凱
    所受食材損失為2萬元，至逾此範圍請求，自非允當，是蔡
    明凱請求許李阿葉除原審判准2萬元外，再給付10萬4,160元
    ，並無理由，不應准許。
　⒋蔡明凱另主張其所有設備器具、耗材亦遭許李阿葉毀損云云
    ，則為許李阿葉所否認，而蔡明凱無非係以設備器具遭搬至
    系爭攤位外人行道上，並提出報價單、估價單及翻拍照片（
    見本院卷一第187頁至第191頁、第243頁至第247頁）為其主
    要論據。惟查，觀諸新北市政府警察局金山分局野柳派出所
    於蔡明凱報案後派警至現場所拍攝之照片（見偵字卷第149
    頁至第187頁），雖可見物品、設備器具等遭置放在人行道
    上，但依其外觀判斷並無明顯變形或嚴重破損之現象，尚難
    認有何毀損或不堪使用之情形。至前開估價單、報價單僅能
    證明設備器具及耗材之種類及價格，亦無法證明已遭許李阿
    葉毀損，參以證人即出具前開估價單之黃明隆於系爭刑事案
    件審理中證稱：蔡明凱曾數次向伊購買油炸機、冰箱及炸物
    台，並送至淡水、野柳及宜蘭，而蔡明凱於107年12月間告
    知其與人有糾紛，東西被搬到外面，蔡明凱想要查在野柳店
    向伊購買設備之單據，伊就再開一張予蔡明凱，但伊並不曉
    得東西被搬到外面有無損害，伊也未實際看過等語（見本院
    卷一第404頁至第406頁），證人即事發在場之人陳玉香於原
    審審理中亦證稱：伊有看到一些年輕人來搬蔡明凱之爐子、
    冰箱等到道路中間，但伊沒有去看是哪些東西，也不知道有
    沒有壞掉等語（見原審卷一第304頁至第305頁），可見前開
    證人均無法確認蔡明凱所有設備器具及耗材有遭許李阿葉毀
    損一事，此外，蔡明凱復未提出其他確切證據以實其說，是
    此部分主張，即屬無據。
  ㈡關於蔡明凱請求返還權利金及保證金之爭點：
  ⒈按無法律上之原因而受利益，致他人受損害者，應返還其利 
    益。雖有法律上之原因，而其後已不存在者，亦同，民法第
     179條定有明文。又給付型不當得利，其所謂無法律上之原
     因，係指欠缺給付目的而言。
  ⒉查，兩造雖訂有系爭契約，惟系爭攤位前經新北市政府市場
    處認有違反不得轉租規定之情事，並自108年1月4日廢止攤
    位使用等情，已為兩造所不爭（見不爭執事項㈢），堪認蔡
    明凱自108年1月4日起已無法依約就系爭攤位為使用收益，
    則自斯時起至系爭契約屆滿日（即108年1月20日）期間，蔡
    明凱已無給付權利金之義務，此期間預付之權利金1萬7,000
    元（計算式：36,000/12/30×17），即屬欠缺給付目的，是
    蔡明凱依前揭規定請求許李阿葉返還溢付之權利金1萬7,000
    元，自屬有據。又系爭契約已於108年1月20日屆滿，蔡明凱
    復無積欠租金或其他債務不履行之情事，許李阿葉受領之保
    證金亦為無法律上原因，是蔡明凱併依不當得利法律關係請
    求許李阿葉如數返還，於法亦屬有據。至系爭契約雖約明：
    「中途如遇變故乙方（即蔡明凱）不繼續經營，或中途解約
    ，權利金和保證金不退還經乙方同意不能有意見。」（見原
    審卷一第19頁），惟如前述，系爭攤位係遭新北市政府市場
    處廢止使用，既非蔡明凱不繼續經營或中途解約，則許李阿
    葉執此約款主張其受領預付權利金及保證金非無法律上原因
    云云，即無可採。
六、綜上所述，蔡明凱依民法第184條第1項前段及第179條規定
    ，請求許李阿葉給付4萬7,000元（計算式：食材損失2萬元＋
    權利金1萬7,000元＋保證金1萬元＝4萬7,000元），為有理由
    ，應予准許；逾此部分之請求，為無理由，應予駁回。原審
    就上開不應准許部分，駁回蔡明凱之請求，及就上開應准許
    部分，為許李阿葉敗訴之判決，尚無違誤。兩造各就其敗訴
    部分提起一部上訴(即蔡明凱就設備器具、耗材、食材合計9
    1萬160元部分，許李阿葉就權利金及保證金合計2萬7,000元
    部分），指摘原判決此部分不當，求予廢棄改判，均為無理
    由，兩造上訴均應駁回。
七、本件事證已臻明確，兩造其餘之攻擊或防禦方法及所用之證
    據，經本院斟酌後，認為均不足以影響本判決之結果，爰不
    逐一論列，附此敘明。
八、據上論結，本件兩造之上訴，均為無理由，依民事訴訟法第
    449條第1項、第78條，判決如主文。
中　　華　　民　　國　　110 　年　　11　　月　　16　　日
                  民事第二十庭  
                      審判長法　官  周祖民
　　　　　　　　　　　  　  法　官  鄭威莉
　　　　　　　　　　　  　  法　官  張永輝
正本係照原本作成。
不得上訴。
中　　華　　民　　國　　110 　年　　11　　月　　16　　日

                            書記官  鄭淑昀